【裁判字號】    98,簡上,104
【裁判日期】    980602
【裁判案由】    詐欺
【裁判全文】
臺灣彰化地方法院刑事判決             98年度簡上字第104號
上  訴  人
即  被  告  丁○○
選任辯護人  薛任智律師
上列上訴人因詐欺案件，不服本院九十八年度簡字第六一七號中
華民國九十八年三月十一日第一審簡易判決（原檢察官聲請簡易
判決處刑案號：九十八年度偵字第七七一號），提起上訴，及臺
灣彰化地方法院檢察署就同一案件移送併案審理（九十八年度偵
字第二七五五號），本院管轄第二審合議庭判決如下：
    主  文
上訴駁回。
    事  實
一、本案經本院審理結果，認第一審判決認事用法及量刑均無不
    當，應予維持，並引用第一審判決書記載之事實、證據及理
    由（如附件）。
二、本件上訴人即被告丁○○（以下簡稱被告）上訴意旨略以：
    被告於九十七年十一月十四日在台中便利商店取得之點將錄
    就業資訊徵才傳單看到一則「家新  誠徵工作伙伴  勤勞認
    真、無經驗可  薪三萬三千以上  ０四─00000000
    、０九八七─二八九六一四」分類廣告，因當時長期失業在
    家急於找尋工作，遂於當日撥打廣告上登載之手機門號，但
    無人接聽，同日下午二時許一自稱「唐姐」女姓回撥，問被
    告是否要應徵工作，被告說是，「唐姐」即自稱他們公司是
    一家股票公司，負責提供客戶帳戶匯款讓公司代為操作股票
    ，被告當時坦承自己沒有股票方面經驗，也沒有相關證照，
    「唐姐」表示因為這份工作是和客戶連絡接洽屬業務性質，
    不須有實際股票操作或相關證照，起薪是三萬三千元，被告
    聽到是要提供客戶帳戶供公司代為操作股票後，有問匯款是
    要匯到哪裡、如何匯？「唐姐」說要先寄一、二本存摺和提
    款卡後再示範詳細工作內容會比較容易進入狀況，並和被告
    約在九十七年十一月三十日即二星期後見面說要先拿一萬八
    千元給被告作為擔保，如屆時公司認為被告能勝任者，往後
    每隔二星期公司都會發放同額擔保金，被告因尋找工作甚急
    ，當時即不疑有他，應「唐姐」要求至空軍一號朝馬中原站
    將自己以前之投資帳戶華南銀行之存摺及提款卡寄到桃園長
    榮站寫明收件人「國」收，當時為求慎重被告並未將印鑑
    章及提款卡密碼一併寄送。嗣後九十七年十一月三十日「唐
    姐」竟未依約與被告見面，直至被告到郵局ＡＴＭ查詢帳戶
    餘額時才赫然發現自己所有帳戶都已被設為警示帳號，一驚
    之下當日便趕至彰化縣警察局彰化分局中正路派出所報案作
    筆錄，之後才接到和美分局通知被告因涉嫌詐欺要求到局說
    明，製作警詢筆錄時才知自己帳戶已被利用。被告於警詢中
    除提供自己與自稱「唐姐」者之通話明細單及寄送憑證外，
    尚曾提出求職之分類廣告，以證明被告確因求職緣故才被騙
    取存摺及提款卡。事時被告年僅二十一歲，學歷亦僅為高中
    畢業，社會經歷不深，現已順利找到機車店之學徒工作，收
    入雖不豐厚但至少亦不失為學習一技之長之穩定工作，若非
    當初急需找尋工作，亦不至受騙上當，況被告寄送存摺提款
    卡時已刻意未併寄印鑑章或提供提款卡密碼，依被告之智識
    實難預見帳戶仍會遭人利用，且一發現自己帳戶被詐騙集團
    利用後，即趕緊至中正路派出所報案，不應一概而論交付帳
    戶資料之人均有幫助犯罪之未必故意，為此請鈞院撤銷原判
    決，改判決被告無罪等語。
三、訊據被告固坦承於九十七年十一月十四日，在臺中市國道客
    運之空軍一號朝馬站，將其所申辦之華南商業銀行和美分行
    （以下簡稱華南商銀）帳號000000000000號帳
    戶之存摺、身分證彰本及提款卡寄送予「國」之人之事實
    坦承不諱，惟矢口否認有何幫助詐欺取財之犯行，辯稱：我
    是因為找工作，對方說他們公司是一家股票公司，負責提供
    客戶帳戶匯款讓公司代為操作股票，須和客戶連絡接洽，起
    薪是三萬三千元，並要其先寄一、二本存摺和提款卡後再示
    範詳細工作內容會比較容易進入狀況，並和我約在九十七年
    十一月三十日即二星期後見面說要先拿一萬八千元給我作為
    擔保，如屆時公司認為我能勝任者，往後每隔二星期公司都
    會發放同額擔保金，被告因尋找工作甚急，當時即不疑有他
    ，所以我才把存摺、提款卡及密碼寄給「國」之人云云。
    經查：
（一）被害人丙○○、甲○○及乙○○均係接獲詐騙集團成員所
      撥打之電話，向被害人丙○○、甲○○及乙○○自稱為東
      森購物之服務人員，並佯稱：因其等之購物簽單誤簽為分
      期付款，須到自動櫃員機按指示操作取消分期付款之設定
      云云，致被害人丙○○、甲○○及乙○○因而陷於錯誤，
      即於九十七年十一月十六日晚上，前往操作自動櫃員機，
      而將自己帳戶內之款項轉匯至被告前揭帳戶等情，業據證
      人即被害人丙○○、甲○○及乙○○於警詢中指述綦詳，
      並有被害人之中國信託自動櫃員機交易明細表一份、貨運
      寄送單華南商業銀行和美分行函覆之顧客基本資料及存款
      往來明細表各一份及被害人之郵局自動櫃員機交易明細表
      三份在卷可稽，足徵被告所申設之上開帳戶確遭詐騙集團
      成員作為實施詐欺取財之用。
（二）被告雖以：我看到報紙廣告要誠徵工作伙伴，對方說要提
      供客戶帳戶供公司代為操作股票後，並要我先寄一、二本
      存摺和提款卡後再示範詳細工作內容會比較容易進入狀況
      等語置辯。惟查：
      (一)按一般人對於帳戶之存摺、印章、提款卡、密碼，無不
        謹慎保管，以防止他人洞悉而危及帳戶內之存款，政府
        、金融機構等亦對此廣為宣導，一般民眾對此均有所認
        知。又衡諸現今社會應徵工作者，多半只需提供證件供
        雇主確認其身分即足，如公司或機關對於員工薪資之發
        放採取轉帳方式，亦多半於確定僱用後方要求應徵者提
        供，斷無可能於尚未確認是否僱用之際，即要求應徵者
        先行提供帳戶存摺供公司使用，甚者提供提款卡或告知
        密碼，此乃至明之理。而依被告供述之內容，足認該詐
        騙集團刊登誠徵工作伙伴之廣告，完全未與欲應徵工作
        之被告見面，只說該公司是要提供客戶帳戶供公司代為
        操作股票，並要被告先寄一、二本存摺和提款卡後再示
        範詳細工作內容會比較容易進入狀況，並和被告約在九
        十七年十一月三十日即二星期後見面說要先拿一萬八千
        元給被告作為擔保，如屆時公司認為被告能勝任者，往
        後每隔二星期公司都會發放同額擔保金，則刊登廣告之
        人似完全不關心被告之工作能力及人品如何，而係在決
        定是否錄用被告前即急著要被告交付存摺及提款卡，又
        縱須示範如何代客操作股票，似亦不需一定要被告先提
        供帳戶存摺及提款卡，此已與一般社會上應徵員工時雇
        主須與應徵者見面，以觀察其言談舉止及判斷其是否能
        勝任該工作之方式大不相同，又寄交帳戶存摺及提款卡
        之人既僅以電話聯繫而完全未與雇主見面，亦與常情有
        違。而觀諸被告陳稱其於本案發生前擔任修理機車之學
        徒，一天工作八小時，一星期工作六天，每月薪水八千
        元，故被告已有工作經驗，亦經被告坦認在卷，是被告
        依其智識程度及生活經驗，顯然已明知該自稱「唐姐」
        之人所稱應徵情節要與一般社會生活經驗有異。
      (二)再被告於九十八年二月十七日檢察官訊問時亦供稱：（
        問：為何要寄錢給你？）我也覺得很奇怪，因為我還沒
        在工作，但對方說每兩個禮拜會寄一萬八給我，且和我
        約在九十七年十一月三十日見面拿錢給我，但屆時遇不
        到人，我打給她也沒人接等語，是以被告於寄送該存摺
        前對「唐姐」稱於被告工作前每二星期會寄一萬八千元
        給被告亦感到奇怪。
      (三)被告雖提出報紙廣告影本及台灣大哥大補印通話明細單
        一份為證，依該通話明細所示被告所持用之行動電話門
        號0000000000號分別於九十七年十一月十四
        日、同年月十九日、二十一日、二十八日及九十七年十
        二月一日有與被告所稱對方持用之行動電話門號000
        0000000號有通聯記錄，另被告所持用之門號0
        000000000號於九十七年十一月十四日有與被
        告所稱對方持用之電話門號0000000000號有
        通聯記錄，惟查，被告縱若有於上開時間與報紙廣告上
        之家新誠徵工作伙伴所刊登之電話聯絡，惟並無證據足
        以證明被告係因應徵工作而受該家新人員「唐姐」之詐
        騙，並依「唐姐」之指示將上開存摺及提款卡（含密碼
        ）寄予「國」之人。
      (四)綜上所述，足認被告所辯其係為應徵工作而誤以為須交
        付帳戶存摺及提款卡始將上開帳戶之存摺及提款卡寄交
        予「國」，顯不足採信。
（三）按刑法上之故意，分直接故意（確定故意）與間接故意（
      不確定故意），「行為人對於構成犯罪之事實，明知並有
      意使其發生者」為直接故意，「行為人對於構成犯罪之事
      實，預見其發生而其發生並不違背其本意者」為間接故意
      ；一般人至金融機構開設帳戶並非難事，如非因財產犯罪
      等不法目的，依常情並無捨棄自己帳戶而迂迴以花費金錢
      或其他方法向無相當信賴關係之人取得帳戶使用之理，且
      近年來以退稅或中獎等不實電話內容而詐欺取財之犯罪類
      型層出不窮，該等犯罪，多數均係利用他人帳戶作為詐欺
      所得財物之出入帳戶，業經媒體廣為披載，是依一般人通
      常之知識、智能及經驗，均已深知向陌生人購買、承租或
      其他方法取得帳戶之人，多係欲藉該帳戶取得不法犯罪所
      得，且隱匿實際身分，以逃避司法單位之追查，若此社會
      現實，恆係一般人本於日常生活經驗即可體察，被告於案
      發時為成年人，對此自亦難諉為不知，故被告依自稱「唐
      姐」之人之指示，將其華南商業銀行帳戶之存摺、提款卡
      與密碼寄交予姓名、年籍不詳「國」之人，導致該帳戶
      將來可能被用來作為詐欺取財等非法用途之工具乙節，應
      有所預見，且不違背其本意。是以，被告猶提供所有之上
      開帳戶予姓名、年籍不詳自稱「唐姐」之詐欺集團成員使
      用，足認被告主觀上容任該詐欺集團將上開帳戶作為詐欺
      取財之指定帳戶使用，準此，被告確有幫助詐欺取財之不
      確定故意甚明。
（四）綜上所述，被告前揭所辯顯係事後飾卸之詞，無足採信。
      本件事證明確，被告犯行堪予認定，應予依法論科。
四、次按刑法關於正犯、從犯之區別，係以其主觀之犯意及客觀
    之犯行為標準，凡以自己犯罪之意思而參與犯罪，無論其所
    參與者是否犯罪構成要件之行為，皆為正犯，其以幫助他人
    犯罪之意思而參與犯罪，其所參與者，苟係犯罪構成要件之
    行為，亦為正犯，必以幫助他人犯罪之意思而參與犯罪，其
    所參與者又為犯罪構成要件以外之行為，始為從犯（最高法
    院二十五年上字第二二五三號判例要旨參照）。是如未參與
    實施犯罪構成要件之行為，且係出於幫助之意思提供助力，
    即屬幫助犯，而非共同正犯，本案被告係基於幫助他人詐欺
    取財之犯意，提供上開帳戶存摺及提款卡（含密碼）予詐騙
    集團成員，意圖為自己不法之所有，詐欺被害人匯款至詐騙
    集團成員所提供之帳戶，是被告顯係以幫助他人為詐欺取財
    犯罪之意思，其所參與者僅係提供前開帳戶存摺及提款卡（
    含密碼），亦即參與犯罪構成要件以外之行為，依前開說明
    ，核被告交付該帳戶存摺及提款卡（含密碼）予詐騙集團成
    員詐欺被害人丙○○、甲○○及乙○○所為，係犯刑法第三
    十條第一項、第三百三十九條第一項之幫助詐欺取財罪。被
    告以提供帳戶之一行為幫助正犯對被害人丙○○、甲○○及
    乙○○犯詐欺取財罪，而同時觸犯三次幫助詐欺取財罪名，
    為想像競合犯，應依刑法第五十五條之規定，從一情節較重
    者處斷。本案被告幫助他人犯詐欺取財罪，為從犯，本院衡
    其犯罪情節較正犯為輕，爰依刑法第三十條第二項之規定，
    按正犯之刑減輕之。
五、原審以被告幫助詐欺取財犯行事證明確，並審酌上開情狀，
    ，據以論罪科刑，判處被告有期徒刑四月，並諭知易科罰金
    之折算標準，核無不當，上訴人指摘原審判決不當，請求撤
    銷原判決，改判決被告無罪，為無理由，應駁回其上訴。
據上論斷，應依刑事訴訟法第四百五十五條之一第一項、第三項
、第三百七十三條、第三百六十八條，判決如主文。
本件經檢察官陳茂榮到庭執行職務。
中    華    民    國    98    年    6     月    2     日
                  臺灣彰化地方法院刑事第二庭
                                  審判長法官  石馨文
                                  法      官  陳秋錦
                                  法      官  羅永安
以上正本證明與原本無異。
本件不得上訴。
中    華    民    國    98    年    6     月    3     日
                                  書  記  官  洪年慶


司法院資訊處製作；財團法人民間司法改革基金會備份。
